【裁判字號】    99,訴,783
【裁判日期】    991207
【裁判案由】    分割共有物
【裁判全文】
臺灣臺南地方法院民事判決               99年度訴字第783號
原      告  魏崑玉
            魏載金
            魏光輝
            魏宏
            魏宏達
以上  五人
訴訟代理人  蘇陳俊哲律師
被      告  孫進宜
            孫進壽
上列當事人間請求分割共有物事件，經本院於民國99年11月23日
言詞辯論終結，判決如下：
    主  文
兩造共有坐落台南縣白河鎮○○段四四地號，地目建，面積1196
平方公尺土地，應予分割如附圖所示：位置編號Ａ部分面積797
平方公尺土地分歸原告取得，並按原應有部分比例保持共有；位
置編號Ｂ部分面積399平方公尺土地分歸被告孫進宜、孫進壽共
同取得，並按原應有部分比例保持共有。
訴訟費用由兩造依附表所示比例負擔。
    事實及理由
壹、程序方面：
    本件被告孫進宜、孫進壽經合法通知，未於言詞辯論期日到
    場，核無民事訴訟法第386條所列各款情形，爰依原告之聲
    請，由其一造辯論而為判決。
貳、實體方面：
一、原告主張：
（一）坐落台南縣白河鎮○○段44地號、地目：建、面積1196平
      方公尺土地（下稱系爭土地）為兩造共有，其應有部分依
      附表所示，原告魏崑玉、魏載金、魏光輝及被告孫進宜、
      孫進壽之權利範圍各六分之一，原告魏宏、魏宏達之權
      利範圍各為十二分之一，此有土地登記第二類謄本一件可
      憑。系爭土地並無因物之使用目的不能分割之情形，亦未
      以契約訂有不分割之期限。原告自得請求分割。又系爭土
      地業經兩造分管並使用，其中東北側部分有原告等人之房
      屋及其他工作物存於其上，西南側則有被告孫進壽之建物
      。是系爭土地依兩造目前使用狀況予以分割顯無不妥，況
      且相鄰同段40地號土地屬原告等5人所共有，此有土地登
      記第二類謄本及地籍圖各一件足稽。具徵為便原告管理使
      用，將系爭土地東北側土地，分歸原告等5人共有取得，
      尤屬適當。
（二）爰聲明：
    1.求為判決如主文第一項所示。
    2.訴訟費用由被告負擔。
二、被告孫進宜、孫進壽均未於言詞辯論期日到場，亦未提出書
    狀作何聲明或陳述。
三、得心證之理由：
（一）本件原告起訴主張：系爭台南縣白河鎮○○段44地號土地
      ，為兩造所共有，應有部分如附表所示等情，業據其提出
      土地登記第二類謄本、地籍圖謄本各1份為證，堪信為真
      實。
（二）按「各共有人，除法令另有規定外，得隨時請求分割共有
      物。」、「共有物之分割，依共有人協議之方法行之。」
      、「分割之方法不能協議決定，法院得因任何共有人之請
      求，命為下列之分配：一、以原物分配於各共有人。二、
      原物分配顯有困難時，得變賣共有物，以價金分配於各共
      有人；或以原物之一部分分配於各共有人，他部分變賣，
      以價金分配於各共有人。」、「以原物為分配時，因共有
      人之利益或其他必要情形，得就共有物之一部分仍維持共
      有。」民法第823條第1項、第824條第1、2、4項分別定有
      明文。查兩造共有之系爭土地，並無不能分割之情事，而
      兩造就該筆土地又無訂立不分割之特約，亦無因物之使用
      目的不能分割之情形，且經本院以99年度營調字第33號調
      解後，就分割之方法仍不能為一致之協議。從而，原告依
      上開法條之規定，請求分割系爭土地，洵屬有據。
（三）次按分割共有物之訴，係就有共有關係之共有物，以消滅
      共有關係為目的，予以分割，使共有人就共有物之一部分
      單獨取得所有權之形成訴訟。另按裁判分割共有物，屬形
      成判決，法院定共有物之分割方法，固應斟酌當事人之聲
      明、共有物之性質、分割後之經濟效用、各共有人之意願
      、利害關係，而本其自由裁量權為公平合理之分配，但並
      不受當事人聲明、主張或分管約定之拘束，最高法院著有
      91年度台上字第728號、89年度台上字第724號、93年度台
      上字第1797號判決足資參照。經查：
    1.系爭土地南北長、東西窄，略成長方形，東南側面臨寬約
      5米之無名巷道，系爭土地西南側為被告孫進宜、孫進壽
      管領，其上有三層樓磚造鐵皮屋二棟，分屬被告二人所有
      ，未辦理保存登記，編有臨時建號，分別為219建號、220
      建號，門牌號碼為台南縣白河鎮頂崁頭12之1號，兩棟為
      同一門牌，其中219建號建物於99年8月2日經債權人陳佳
      靜聲請查封；另有鐵皮屋一棟，所有權不明。系爭土地東
      北側為原告等人管領，有未保存登記之磚造平房數棟等情
      ，業經本院會同原告及台南縣白河地政事務所測量員至現
      場勘測兩造使用現況屬實，並製有勘驗測量筆錄及土地複
      丈成果圖在卷（見本院卷第22-25頁）足稽，且為兩造所
      不爭執，應可認定。
    2.按「以原物為分配時，因共有人之利益或其他必要情形，
      得就共有物之一部分仍維持共有。」98年7月23日生效施
      行之民法第824條第4項定有明文。原告五人之應有部分分
      別為6分之1及20分之1，如分割為單獨所有，將造成土地
      細分之不利結果，原告等人起訴表示其五人欲保持共有，
      是就上開共有人之應有部分，均依其意願而仍維持共有。
      又被告二人雖未到庭陳述，惟原告主張被告二人為兄弟關
      係，系爭土地之西南側為被告二人共同管領，其上有被告
      之建物，應由其二人保持共有，被告對此亦未爭執，足見
      對被告並無不利之處，為避免土地細分造成不利結果，本
      院認被告二人以保持共有為當。
    3.綜此，經斟酌系爭土地之地形、面積、兩造使用系爭土地
      之現況及位置、兩造應有部分比例所占之面積與其等各自
      之意願、系爭土地面臨道路情況、各人分得部分尚稱方正
      完整利於建築使用，並兼顧各共有人分得部分之通行便利
      及分得實際能充分利用之面積，以增加分得土地使用上之
      經濟效益等一切情狀，認原告所主張如附圖所示方案分割
      ，符合系爭土地分割之整體效益及共有人全體之利益，應
      可採取。
六、綜上所述，系爭土地依其使用目的並非不能分割，共有人間
    亦無不能分割之約定，然迄今未能協議分割，又本院審酌系
    爭土地之現有使用狀況、對外通行問題、位置、兩造分割之
    利益及意願等一切情狀，認原告主張如附圖之分割方案符合
    土地分割之經濟效用及共有人全體之利益，堪認係適當、公
    允之分割方法。從而，原告本於共有人之資格，起訴請求就
    系爭土地予以分割，即屬正當，應予准許，本院因而准分割
    系爭土地如主文第1項所示。
七、本件雖准原告之請求，分割系爭土地，然分割方法係法院考
    量全體共有人之利益後，認原告主張如附圖所示之分割方案
    為可採，原告既為共有人之一，亦同受其利，若全由敗訴
    當事人負擔訴訟費用顯失公平，爰依民事訴訟法第80條之1
    規定，命勝訴之原告亦負擔部分之訴訟費用，併此敘明。
八、據上結論．本件原告之訴為有理由，依民事訴訟法第385條
    第1項前段、第78條、第80條之1、第85條第1項但書，判決
    如主文。
中    華    民    國    99    年    12    月    7     日
                  民事第三庭    法  官  張麗娟
以上正本係照原本作成。
如不服本判決，應於送達後廿日內，向本院提出上訴狀並表明上
訴理由，如於本判決宣示後送達前提起上訴者，應於判決送達後
廿日內補提上訴理由書（須附繕本）。如委任律師提起上訴者，
應一併繳納上訴裁判費。
中    華    民    國    99    年    12    月    7     日
                                書記官  楊宗倫
┌────────────────────┐
│附表          台南縣白河鎮○○段四四地號│
├──┬────┬─────┬──────┤
│    │共有人  │應有部分  │分擔本件訴訟│
│編號│姓  名  │          │費用比例    │
├──┼────┼─────┼──────┤
│ 1  │魏崑玉  │6分之1    │6分之1      │
├──┼────┼─────┼──────┤
│ 2  │魏載金  │6分之1    │6分之1      │
├──┼────┼─────┼──────┤
│ 3  │魏光輝  │6分之1    │6分之1      │
├──┼────┼─────┼──────┤
│ 4  │魏宏  │12分之1   │12分之1     │
├──┼────┼─────┼──────┤
│ 5  │魏宏達  │12分之1   │12分之1     │
├──┼────┼─────┼──────┤
│ 6  │孫進宜  │6分之1    │6分之1      │
├──┼────┼─────┼──────┤
│ 7  │孫進壽  │6分之1    │6分之1      │
└──┴────┴─────┴──────┘

司法院資訊處製作；財團法人民間司法改革基金會備份。
